【裁判字號】    99,訴,1187
【裁判日期】    991014
【裁判案由】    政府採購法
【裁判全文】
臺北高等行政法院判決
                                      99年度訴字第1187號
                                     99年9月30日辯論終結
原      告  天○○○有限公司
代  表  人  甲○○
訴訟代理人  紀亙彥  律師
被      告  國防部軍備局中山科學研究院
代  表  人  丙○○○○○○住同上
訴訟代理人  丁○○
上列當事人間政府採購法事件，原告不服行政院公共工程委員會
中華民國99年3 月31日工程訴字第09900123560 號（訴0000000
號）申訴審議判斷，提起行政訴訟，本院判決如下：
    主      文
原告之訴駁回。
訴訟費用由原告負擔。
    事實及理由
一、事實概要：
    原告參與被告於92年7 月3 日辦理「毫米波射頻設備等5 項
    （採購編號：XU92K31P）」採購案（下稱本件採購案）招標
    ，以新臺幣（下同）718 萬2,000 元得標，已與被告簽訂財
    物採購契約。嗣經被告查悉原告經臺灣桃園地方法院以94年
    度訴字第地○號刑事判決認定其負責人為標得本件採購案，
    於92年間借用訴外人玄○企業股份有限公司（下稱玄○公司
    ）相關投標證件參與本件採購案之投標，犯政府採購法第87
    條第5 項前段意圖影響採購結果，而借用他人名義或證件投
    標罪，而判處原告成立政府採購法第92條規定之罪，並科以
    罰金在案，乃據以審認原告有政府採購法第101 條第1 項第
    6 款「犯第87條至第92條之罪，經第一審為有罪判決」及同
    法第31條第2 項第2 款「投標廠商另行借用他人名義或證件
    投標」之情事，而以98年12月23日備科設供字第0980017282
    號函（下稱原處分一）通知原告將刊登政府採購公報，並以
    98年12月23日備科設供字第0980017283號函（下稱原處分二
    ）追繳押標金21萬5,460 元。原告不服，提出異議，經異議
    處理結果維持上開原處分，提出申訴復經審議判斷駁回，遂
    提起本件行政訴訟。
二、原告起訴略以：
  (一)原處分一、二均具行政罰性質，應有行政罰法之適用:
    1.關於原處分一刊登政府採購公報並為停權3年部分：
      是否屬於行政秩序罰，判斷之重點在於，停權決定是否
        為一項具有裁罰性之不利處分。行政秩序罰以違反行政
        法上之義務而應受裁罰性之不利處分為要件，如其處分
        係命除去違法狀態或停止違法行為者，因與行政罰之裁
        罰性不符，非屬裁罰性之不利處分。停權決定是否屬於
        行政罰法第2 條規定之其他種類行政罰？行政罰法第2
        條規定，行政罰法所稱其他種類行政罰，指下列裁罰性
        之不利處分：1.限制或禁止行為之處分：限制或停止營
        業、吊扣證照、命令停工或停止使用、禁止行駛、禁止
        出入港口、機場或特定場所、禁止製造、販賣、輸出入
        、禁止申請或其他限制或禁止為一定行為之處分。2.剝
        奪或消滅資格、權利之處分：命令歇業、命令解散、撤
        銷或廢止許可或登記、吊銷證照、強制拆除或其他剝奪
        或消滅一定資格或權利之處分。3.影響名譽之處分：公
        布姓名或名稱、公布照片或其他相類似之處分。4.警告
        性處分：警告、告誡、記點、記次、講習、輔導教育或
        其他相類似之處分。本條立法理由指出，行政罰法所稱
        「其他種類行政罰」之界定，攸關有無行政罰法之適用
        ，為期明確，除將其適用本法所須具備之要件，即具「
        裁罰性」及「不利處分」直接明定外，並檢視現行各種
        法律中具有代表性且常用之裁罰性不利處分之名稱，依
        其性質分為限制或禁止行為之處分、剝奪或消滅資格、
        權利之處分、影響名譽之處分及警告性處分4 種類型，
        分4 款列舉之，並於每款就各類型之裁罰性不利處分為
        例示及概括規定，以利適用。
      鈞院98訴字第1562號判決就政府採購法中停權處分之性
        質指出，停權處分係因原告有政府採購法第101 條第1
        項第2 款之情形而為之處分，並非單純警告、命除去或
        停止違法行為而已，而是明顯帶有制裁性、非難性，具
        有裁罰性甚明，準此，本件被告對原告所作之停權處分
        ，性質上應屬裁罰性之不利處分（另最高行政法院96年
        度判字第776 號判決參照）。
      本件之停權處分係指在一定期間內不得向政府機關為採
        購之投標，停權固未明白出現於行政罰法第2 條所例示
        之種類，與其接近者應是第1 款之禁止申請或其他限制
        或禁止為一定行為之處分。限制或禁止行為係一種描述
        而非定義，因此，凡是足以形成限制法律地位之不利處
        分，皆包括在內。特別是在法規上本屬許可之事項，但
        經由行政機關要求不得繼續享有此項許可所帶來之利益
        ，以作為處罰手段者。被告此項禁止為一定行為之處分
        ，應符合行政罰法第2 條第1 款其他限制或禁止為一定
        行為之處分之要件，屬於行政罰無誤。退步言之，即使
        停權並非屬於行政罰法第2 條第1 款之範圍，但只要符
        合裁罰性之不利處分之要件，仍是行政罰法第2 條所指
        之其他種類行政罰。
      按違反行政法上之義務而受罰鍰、沒入或其他種類行政
        罰之處罰時，適用本法。但其他法律有特別規定者，從
        其規定。行政罰法第1 條定有明文。而行政罰法第2 條
        第1 項第1 款亦明文規定所謂裁罰之不利處分之內容包
        括限制或禁止行為之處分，本件或有謂機關遇有違反政
        府採購法之事件即有刊登政府採購公報之義務，認政府
        採購法第101 條至第103 條之規定不屬行政罰，不適用
        行政罰法之規定，惟對人民之權利、義務有所限制，定
        須以法律定之，乃係憲法上之法律保留原則，今人民與
        政府間因採購行為而涉有糾葛，政府因人民之違反契約
        或法令之行為，處以限制人民嗣後參與公平競爭採購之
        權利之行為，自屬不利處分之範圍，應適用行政罰法之
        規定，且政府採購法之契約固屬私經濟行為，惟執行或
        受委託執行契約履行監督者均為公務員，如有弊端係依
        貪污治罪條例論處，是依政府採購法所為之採購行為並
        非純然為私經濟行為而受契約自由原則之制約而已，且
        就相關權利之限制或禁止之行為係全面性之禁止或限制
        廠商參與嗣後政府之相關採購案之投標，與契約之相對
        性中僅拘束契約相對人間之權利義務至有不同，是有關
        刊登採購公報及停權3 年之處分自應適用行政罰法之規
        定，斷無例外於行政罰法之理，否則亦有違法律保留原
        則。
    2.關於原處分二追繳押標金部分：
      追繳押標金亦屬於雙方履約完成後，於未有契約拘束之
        前提下，被告對原告所為非基於契約關係，因契約未有
        該等約定，被告單方對原告所為之不利及裁罰性處分，
        基於同上之理由應有行政罰法之適用至明。
      按違反行政法上之義務而受罰鍰、沒入或其他種類行政
        罰之處罰時，適用本法。但其他法律有特別規定者，從
        其規定。行政罰法第1 條定有明文。本件所涉及之不予
        發還押標金及追繳押標金之行政處分，依其法文即有沒
        入、追繳之具有裁罰性及不利處分之性質，不因其所使
        用之法文有所不同，而得自外於行政罰法之規定範圍，
        是該等處分即應有行政罰法之適用，而非單純之所謂私
        經濟行為僅規範平等性、相對性者之所得規範至明，是
        該等追繳押標金之行為應有行政罰法之適用自明。
  (二)關於本件行政罰之時效起算點：
    1.原處分一刊登政府採購公報部分：
      行政罰法第27條第1 項、第2 項規定：「行政罰之裁處
        權，因3 年期間之經過而消滅。前項期間，自違反行政
        法上義務之行為終了時起算。但行為之結果發生在後者
        ，自該結果發生時起算。」本件毫米波射頻設備等5 項
        採購案，縱認原告確有借用玄○公司之相關投標證件參
        與投標，惟其事實即違反行政法上義務之行為終了時係
        於該採購案投、開標之時，亦即於92年間，距本件被告
        為行政罰之時間早已逾3 年期間，是依法被告並不得再
        為裁處，是本件被告欲刊登政府採購公報，並自刊登之
        次日起停權3 年之處分即與法不合。
      被告固以政府採購法第101 條第1 項第6 款規定犯有第
        87條至第92條之罪，經第一審為有罪判決者，為其抗辯
        並認其裁處權之發生係於第一審判決有罪後始發生云云
        ；惟查政府採購法之初次立法係於87年5 月27日，嗣經
        歷次修正，然該等條文均於91年2 月6 日修正完畢後，
        即未有再為修正之情；而行政罰法係於94年2 月5 日總
        統公布實施，依後法優於前法之原則，所有行政罰之適
        用應適用行政罰法；而行政罰法之就行政機關之裁處權
        時效，除有例外規定而依結果發生時起算外，均自違反
        行政法上之義務之行為終了時起算，本件亦無自外於行
        政罰法規定之餘地，是本件於92年間所發生違反行政法
        上義務之行為，被告直至98年始為裁罰，依法已罹於時
        效，所為裁罰即與法不合。至行政罰法與政府採購法間
        就裁罰權發生之法律上衝突，應藉由立法院修法以為解
        決，被告斷無自行選擇性適用法律之權，併予敘明。
    2.就追繳押標金部分：
      本件追繳押標金係於雙方均已履行完契約而無任何糾葛
        ，且雙方於契約中並無約定得為追繳押標金之條件之下
        ，由被告依政府採購法第31條第1 項第2 款對原告所為
        之不利、裁罰性處分，依法自有行政罰法之適用，業如
        前述。
      按機關得於招標文件中規定，廠商有下列情形之一者，
        其所繳之押標金，不予發還，其已發還者，並予追繳：
        二投標廠商另行借用他人名義或證件投標，政府採購法
        第31條第2項第2款固有明文。惟本件採購之招標文件中
        ，被告根本未有做如政府採購法第31條第2 項所示之各
        項規定，於所謂不教而殺謂之虐之情事下，既被告並未
        於招標文件中為相關規定，其於事件發生後近6 年始為
        追繳押標金之處分，其處分不合法之構成要件，所為處
        分自不合法至明。
      本件追繳押標金既有行政罰法之適用，則原告行為終了
        時為92年間，且政府採購法就該等裁罰亦未附加有任何
        條件始得為裁罰，被告罹於3 年之裁處權時效，於98年
        始為裁罰，所為行政處分自與法不合至明。
  (三)本件有一事二罰之情事：
    1.按一行為同時觸犯刑事法律及違反行政法上之義務規定者
      ，依刑事法律處罰之。行政罰法第26條第1 項定有明文；
      本件既有觸犯刑事處罰之情形，依一行為不二罰之原則，
      原告可能受有刑事罰之案件仍繫屬於臺灣高等法院刑事庭
      ，於刑事罰尚未確定前，被告所為之行政罰即生有疑義。
    2.本件被告既不否認原告同時受有刑事處罰，依法被告即無
      裁罰權。再者被告所為追繳押標金之行政處分，究其性質
      與行政罰鍰之性質並無二致，是原告既受有刑事罰金之刑
      罰，被告即不應再為行政罰鍰，否則即有違行政罰法第26
      條之規定，其行政處分自與法不合等情。並聲明求為判決
      撤銷原處分一、二、異議處理結果及申訴審議判斷。
三、被告抗辯略謂：
  (一)原告有政府採購法第87條第5 項規定情形，被告依政府採購
    法第101 條第1 項第6 款「犯第87條至第92條之罪，經第一
    審為有罪判決者」規定，通知原告予以停權處分係屬合法：
    1.按「意圖影響採購結果或獲取不當利益，而借用他人名義
      或證件投標者，處3 年以下有期徒刑，得併科新臺幣100
      萬元以下罰金。」、「機關辦理採購，發現廠商有下列情
      形之一，應將其事實及理由通知廠商，並附記如未提出異
      議者，將刊登政府採購公報：六犯第87條至第92條之罪，
      經第一審為有罪判決者。」政府採購法第87條第5 項、第
      101 條第1 項第6 款分別定有明文。
    2.原告於92年間參與本件採購案，原告之實際負責人黃○○
      、宇○○，因執行業務，涉犯違反政府採購法第87條第5
      項前段意圖影響採購結果，而借用他人名義或證件投標罪
      ，又原告之實際負責人黃○○、宇○○，因執行業務犯政
      府採購法上開之罪，均應依政府採購法第92條規定科以政
      府採購法第87條第5 項之罰金，此有臺灣桃園地方法院94
      年度訴字第地○號刑事判決在卷可佐，所涉犯行至明。
    3.原告違犯政府採購法第92條之罪，案經臺灣桃園地方法院
      以94年度訴字第地○號刑事判決主文第6 項宣告：「天○
      ○○有限公司廠商之代表人，因執行業務，借用他人名義
      及證件參加投標，共貳罪，各科罰金新台幣參拾萬元，均
      各減為罰金新臺幣拾伍萬元。應執行罰金新臺幣參拾萬元
      」，是原告因違犯政府採購法第92條之罪受第一審有罪判
      決，事實明確成立，符合政府採購法第101 條第1 項第6
      款之要件，被告依該款規定通知刊登公報之處分，適法有
      據，要無違法之處。
  (二)被告依政府採購法第101條第1項第6 款規定對原告通知刊登
    政府採購公報之處分，核其性質非屬行政罰法第1條及第2條
    之具裁罰性不利處分，自無適用行政罰法第27條第1 項裁處
    權時效之規定：
    1.按行政罰法第1 條規定行政罰適用範圍，係違反行政法上
      義務而受罰鍰、沒入或其他種類行政罰之處罰；復依行政
      罰法第2 條其他種類行政罰，指下列裁罰性處分：1.限制
      或禁止行為之處分、2.剝奪或消滅資格、權利之處分、3.
      影響名譽之處分、4.警告性處分。
    2.被告依政府採購法第101 條第1 項第6 款對原告通知將刊
      登政府採購公報之處分，尚非前開行政罰法規定之裁罰性
      處分，僅為一般不利行政處分，性質上屬負擔處分，與行
      政罰法規定之裁罰性處分有別。至於「一般不利處分」及
      「裁罰性不利處分」之區分標準，有下列兩項原則可循：
      1.在法規形式上規定於「罰則」章節者應視為裁罰性不利
      處分；2.在「罰則」章節以外規定，則以有「無裁罰性」
      為準，所謂裁罰性指對違反行政法上義務者，所為具有非
      難性的處分行為，此亦有行政學者吳庚之見解可參（吳庚
      ，行政法之理論與實用，增訂十版，第493 、494 頁）。
      依政府採購法第101 條規定將違法情事刊登政府採購公報
      ，規定於本法第八章「附則」，非第七章「罰則」，又無
      裁罰性，是原告通知將刊登政府採購公報之處分，非屬行
      政罰。
    3.被告通知將刊登政府採購公報之處分，因非屬行政罰規範
      範圍，自無行政罰法第27條裁處權時效，因3 年期間經過
      而消滅之適用。
    4.行政罰係基於維持一般行政秩序，對違反者所為具有公權
      力之制裁，故政府採購法第101 條至第103 條之規定，與
      行政罰尚屬有別，其性質非屬行政罰法第2 條所稱行政罰
      ，不適用行政罰法之規定（行政院公共工程委員會詳97年
      8 月13日工程企字第09700311610 號函參照）。
  (三)關於時效期間部分：
    1.原告以被告已逾行政罰法第27條第1 項行政裁處權3 年之
      時效規定，又係誤解法令之舉。行政罰法前開規定，固為
      3 年之時效規定無疑，惟前已敘及停權處分「非」屬行政
      罰，當無行政罰法第27條第1 項消滅時效規定之適用。
    2.退步言之，縱論停權處分屬行政罰之一，依政府採購法第
      101條第1項第6 款通知廠商停權之要件，須以「犯第87條
      至第92條之罪，經第一審為有罪判決」，則被告係於98年
      8 月10日始知悉原告有上開判決情事，再以原處分一通知
      原告刊登政府採購公報之處分，顯未逾3 年時效期間，被
      告自得作成原處分一，並無罹於時效問題。
  (四)原告主張本案刊登政府採購公報之處分，違反一事不二罰原
    則云云，亦屬誤解法律：
    1.所謂一事不二罰，係規定於行政罰法第26條第1 項：「一
      行為同時觸犯刑事法律及違反行政法上義務規定者，依刑
      事法律處罰之。」被告以原處分一通知原告將刊登政府採
      購公報，因非屬行政罰，自無一事不二罰之問題。
    2.退萬步言之，原處分一之「刊登政府採購公報行為」縱屬
      原告主張之行政罰法第2 條規定其他種類行政罰，即非屬
      行政罰法第1 條之罰鍰處分，依行政罰法第26條第1 項但
      書規定，得與刑事罰合併處罰之，並無同法第26條第1 項
      前段刑事優先原則之適用，是以，被告本得對原告違法事
      實及理由刊登政府採購公報等語。並聲明求為判決駁回原
      告之訴。
四、本件兩造爭執要點在於被告作成上開停權處分及追繳押金處
    分有無逾時效期間及違反一事不二罰原則之違法情形？
五、本院判斷如下：
  (一)按政府採購法第31條第2 項第8 款規定：「機關得於招標文
    件中規定，廠商有下列情形之一者，其所繳納之押標金，不
    予發還，其已發還者，並予追繳︰…八其他經主管機關認定
    有影響採購公正之違反法令行為者。」第87條第5 項：「意
    圖影響採購結果或獲取不當利益，而借用他人名義或證件投
    標者，處3 年以下有期徒刑，得併科新臺幣100 萬元以下罰
    金。容許他人借用本人名義或證件參加投標者，亦同。」第
    92條規定：「廠商之代表人、代理人、受雇人或其他從業人
    員，因執行業務犯本法之罪者，除依該條規定處罰其行為人
    外，對該廠商亦科以該條之罰金。」第101 條第1 項第6 款
    ：「機關辦理採購，發現廠商有下列情形之一，應將其事實
    及理由通知廠商，並附記如未提出異議者，將刊登政府採購
    公報：六犯第87條至第92條之罪，經第一審為有罪判決者。
    」第103 條第1 項規定：「依前條第3 項規定刊登於政府採
    購公報之廠商，於下列期間內，不得參加投標或作為決標對
    象或分包廠商。一有第101 條第1 款至第5 款情形或第6 款
    判處有期徒刑者，自刊登之次日起3 年。但經判決撤銷原處
    分或無罪確定者，應註銷之。二有第101 條第7 款至第14款
    情形或第6 款判處拘役、罰金或緩刑者，自刊登之次日起1
    年。但經判決撤銷原處分或無罪確定者，應註銷之。」
  (二)查原告因其實際負責人黃○○、宇○○於92年執行原告業務
    期間，意圖達到標得本件採購案之目的，而借用訴外人玄○
    公司相關投標證件參與投標，已據臺灣桃園地方法院以94年
    度訴字第地○號刑事判決認定原告之代表人因執行業務，犯
    政府採購法第87條第5 項前段之意圖影響採購結果，而借用
    他人名義或證件投標罪，而依同法第92條規定科以同法第87
    條第5 項所規定之罰金在案，被告乃對原告作成原處分一、
    二予以停權處分及追繳押標金，原告不服，迭經異議處理結
    果及審議判斷均維持原處分等情，為兩造所不爭執，復有卷
    附上開刑案判決（見本院卷第54至74頁）、原處分一、二（
    見本院卷第75至76頁）、被告99年1 月12日備科設供字第09
    90000501號異議處理結果函（見本院卷第77頁）、申訴審議
    判斷書（見本院卷第78至83頁）可稽。
  (三)復按政府採購法之制定，旨在建立政府採購制度，依公平、
    公開之採購程序，提升採購效率與功能，並確保採購品質，
    此稽之同法第1 條規定之立法旨趣可明。是以投標廠商借用
    他人名義或證件參加投標，實質上係虛以競標之形式，藉此
    規避公平競爭之程序，使免競價即可得標，或獲致更大得標
    之機率，不惟對於遵照規定參與投標之廠商不公平，且妨礙
    政府機關欲藉由廠商公平競爭程序，以取得優質得標條件，
    用能確保、提昇政府採購品質之目的，此行為已據政府採購
    法第87條第5 項前段與同法第101 條第2 款明文禁止，違反
    者，不惟須負行政責任，尚應受刑事處罰，足見借用他人名
    義或文件投標之行為，已影響採購公正甚明。且據行政院公
    共工程委員會以89年1 月19日（89）工程企字第89000318號
    函釋明確認定此行為屬於政府採購法第31條第2 項第8 款所
    規定之有影響採購公正之違反法令行為，其押標金應不發還
    或追繳在案。故原告借用他人名義或證件參加投標之行為，
    自屬於政府採購法第31條第2 項第8 款規定「其他經主管機
    關認定有影響採購公正之違反法令行為」之情形無訛。再原
    告因上開行為亦經法院第一審判決處以政府採購法第92條之
    罪在案，自該當於政府採購法第101 條第1 項第6 款「犯第
    87條至第92條之罪，經第一審為有罪判決」之要件甚明。
  (四)又按行政罰係指違反行政法上義務而受罰鍰、沒入或其他種
    類行政罰之處罰而言，此稽之行政罰法第1 條之規定可明。
    而依同法第2 項規定：「本法所稱其他種類之行政罰，指下
    列裁罰性之不利處分：一限制或禁止行為之處分：限制或停
    止營業、吊扣證照、命令停工或停止使用、禁止行駛、禁止
    出入港口、機場或特定場所、禁止製造、販賣、輸出入、禁
    止申請或其他限制或禁止為一定行為之處分。二剝奪或消滅
    資格、權利之處分：命令歇業、命令解散、撤銷或廢止許可
    或登記、吊銷證照、強制拆除或其他剝奪或消滅一定資格或
    權利之處分。三影響名譽之處分：公布姓名或名稱、公布照
    片或其他相類似之處分。四警告性處分：警告、告誡、記點
    、記次、講習、輔導教育或其他相類似之處分。」準此以論
    ，須因違反行政法上義務，受非難性之不利行政處分，始屬
    於行政罰，而有行政罰法關於時效規定之適用。揆諸政府採
    購法第30條第1 項前段規定：「機關辦理招標，應於招標文
    件中規定投標廠商須繳納押標金；…。」同法第31條第2 項
    第8 款規定：「機關得於招標文件中規定，廠商有下列情形
    之一，其所繳納之押標金，不予發還，其已發還者，並予追
    繳：八其他經主管機關認定有影響採購公正之違反法令行為
    者。」足見辦理招標機關於招標文件要求投標廠商繳納押標
    金之目的，在於確保投標之公正，避免不當或違法之行為介
    入，顯屬管制之措施。因此，法律規定廠商如有此類行為者
    ，辦理招標之政府機關即得對其所繳納之押標金不予發還或
    予以追繳，核其性質乃以公權力強制實現廠商參與投標時所
    為之擔保，屬於管制性不利處分，此與行政罰法所稱裁罰性
    不利處分，係以違反行政法上義務而對於過去不法行為所為
    之制裁相殊，自無行政罰法第27條關於裁處權時效期間規定
    之適用（最高行政法院98年度裁字第1382號、98年度裁字第
    2704 號裁定意旨參照）。
  (五)是以行政罰法第27條第1 項及第2 項固規定：「行政罰之裁
    處權，因3 年期間之經過而消滅。前項期間，自違反行政法
    上義務之行為終了時起算。但行為之結果發生在後者，自該
    結果發生時起算。」但行政機關須俟行政罰之成立要件已具
    足後，始得對應受罰之人行使裁處權，故雖已實行違反行政
    法上之義務之行為，但法律特別規定尚須有其他條件發生，
    其處罰要件始成立者，則行政機關自須俟該條件成就時，始
    得行使裁罰權，其時效期間亦應自條件成就時起算。準此以
    論，政府機關適用政府採購法第101 條第1 項第6 款規定，
    而為停權處分，並非徒以廠商本人或其代表人、代理人、受
    雇人或其他從業人員有政府採購法第87條至92條規定之行為
    為已足，尚須以經第一審有罪判決為必要。易言之，廠商雖
    借用他人名義或證件參加投標之行為，若未經第一審有罪判
    決，政府機關仍不得適用政府採購法第101 條第1 項第6 款
    規定予以停權處分，倘須經第一審有罪判決始得為之。故依
    前引政府採購法第103 條規定，停權處分已發生使該廠商在
    一定期間內不得參加投標或作為決標對象或分包廠商之法律
    效果，縱使可解為係對於廠商違反政府採購法所規定之義務
    行為予以制裁，剝奪其參與投標或承作政府機關採購案之資
    格及權利，而具行政罰處分之性質，應適用行政罰法第27條
    關於時效期間之規定，但因其處罰要件係以經第一審有罪判
    決始成立，按諸上開說明，自應以此時點起算其裁罰權之時
    效期間，方符法理。
  (六)本件原告雖主張原處分一、二俱屬行政罰之處分，均應適用
    行政罰法第27條之3 年時效期間規定，被告作成原處分時已
    逾時效期間云云。然關於原處分二部分（追繳已發還押標金
    處分），係屬管制性之不利處分，並非行政罰，已如前述，
    自無行政罰法第27條關於時效期間規定之適用，則原告上開
    主張顯屬無據。至於原處分一部分（停權處分），縱使可認
    具有行政罰之性質，因被告乃審認原告上開行為已構成政府
    採購法第101 條第1 項第6 款規定之要件，而適用該款規定
    予以處分，依前開說明，仍應自原告經第一審有罪判決時起
    算裁處權之時效期間，而原告係於98年7 月22日經臺灣桃園
    地方法院以94年度訴字第地○號判決為第一審有罪判決，則
    被告不及半年即對原告為上開停權處分，明顯未逾3 年之時
    效期間。是以原告主張已逾時效期間云云，難謂的論，不能
    採取。
  (七)原告雖復主張原告因同一行為，已受刑事處罰，依一行為不
    二罰之原則，被告不得再為本件裁罰，否則違反行政罰法第
    26條之規定云云。惟行政罰法第26條第1 項前段固規定：「
    一行為同時觸犯刑事法律及違反行政法上義務規定者，依刑
    事法律處罰之。」但揆其立法旨趣，乃因行為人以一行為同
    時觸犯刑事法律及違反行政法上義務規定時，由於刑罰與行
    政罰同屬對不法行為之制裁，而刑罰之懲罰作用較強，故依
    刑事法律處罰，即足資警惕時，實無再處以行政罰之必要。
    且依刑事法律處罰，由法院依法定程序為之，較符正當法律
    程序，應予優先適用。惟依同項但書已例外規定：「但其行
    為應處以其他種類行政罰或得沒入之物而未經法院宣告沒收
    者，亦得裁處之。」足見罰鍰以外之沒入或其他種類行政罰
    ，因兼具維護公共秩序之作用，為達行政目的，行政機關仍
    得併予裁處。查上開被告對原告所為強制追繳押標金處分(
    原處分二) ，非屬行政罰處分，即無違反行政罰法第26條第
    1 項所規定之一行為不二罰原則可言。至於停權處分( 原處
    分一) 縱認可適用行政罰法之規定，因其目的在於杜絕不良
    廠商之違法、違約行為，避免其再危害其他機關，並利建立
    廠商間之良性競爭環境，顯無從經由刑事處罰以達成，自符
    合行政罰法第26條但書規定之情形，即無違反一行為不二罰
    之原則。是原告此部分之主張，容欠允洽，無從憑採。
六、綜上所述，從而，原處分一、二及異議處理結果俱無違法，
    審議判斷決定予以維持，核無不合。原告訴請撤銷，為無理
    由，應予駁回。
七、本件為判決基礎之事證已臻明確，兩造其餘攻擊防禦方法，
    核與判決結果不生影響，爰不逐一論述，併予敘明。
據上論結，本件原告之訴為無理由，依行政訴訟法第98條第1 項
前段，判決如主文。
中    華    民    國    99    年    10    月    14    日
                    臺北高等行政法院第二庭
                              審判長法  官  徐  瑞  晃
                                    法  官  蕭  忠  仁
                                    法  官  蔡  紹  良
上為正本係照原本作成。
如不服本判決，應於送達後20日內，向本院提出上訴狀並表明上
訴理由，如於本判決宣示後送達前提起上訴者，應於判決送達後
20日內補提上訴理由書（須按他造人數附繕本）。
中    華    民    國    99    年    10    月    14    日
                                    書記官  林  俞  文

司法院資訊處製作；財團法人民間司法改革基金會備份。
